---
title: "rb3"
author: "Wilson Freitas"
format:
  revealjs:
    preview-links: auto
    footer: "Wilson Freitas"
editor: visual
---

## Agenda

- Missão
- Um pouco de história
- O que o 📦 `{rb3}` tem?
- Aplicações

## Missão

<center>

<br/>
<br/>
<br/>

Prover acesso estruturado a todo conteúdo útil disponível no site da [B3](http://www.b3.com.br).

</center>

## Um pouco de história

::: incremental
- O `{rb3}` nasceu como `{rbmfbovespa}` com o objetivo de ler os arquivos disponíveis no site da Bolsa.
- Esse pacote nunca foi para o CRAN.
- Em abril/2022, Perlin me procurou pra colocar uma função para fazer download da curva de juros da Bolsa (então B3) no pacote `{fixedincome}`.
- Nasce `{rb3}` como continuação do `{rbmfbovespa}` com o Perlin integrando o projeto.
- Em 2023 o projeto foi aceito no **rOpenSci**
:::

## O que o 📦 `{rb3}` tem? {.smaller}

::: incremental
- Curvas de juros: juros nominais (prefixados), juros reais, cupom cambial
- Preços de ajuste de contratos futuros: DI1, DOL, IND, DAP, ...
- Cotações diárias não ajustadas: ações, BDRs, ETFs, FIIs, FIAGROs, ...
- Prêmio de opções de ações
- Séries históricas de índices: IBOV, IBXL, IBXX, SMLL, ...
- Composição e pesos de ações nos índices
- Segmentos das ações
- Eventos corporativos de empresas: dividendos, subscrição, grupamento, desdobramento, ...
- Cache
:::

## Curvas de juros

- As curvas de juros estão disponíveis na página 
  [Taxas Referenciais da B3](https://www.b3.com.br/pt_br/market-data-e-indices/servicos-de-dados/market-data/consultas/mercado-de-derivativos/precos-referenciais/taxas-referenciais-bm-fbovespa/){preview-link="true" style="text-align: center"}

::: incremental
- Histórico começa em 2018
:::
  
::: {.fragment}
::: columns
::: {.columns width="50%"}
- `yc_get()`
- `yc_ipca_get()`
- `yc_usd_get()`
:::
::: {.columns width="50%"}
- `yc_mget()`
- `yc_ipca_mget()`
- `yc_usd_mget()`
:::
:::
:::


## Curva de juros nominais (prefixados) {.smaller}

```{.r code-line-numbers="1|3-7|9"}
library(rb3)

df_yc <- yc_mget(
  first_date = Sys.Date() - 255 * 5,
  last_date = Sys.Date(),
  by = 255
)

df_yc
```

::: {.fragment .fade-in}
```{r}
library(rb3)

df_yc <- yc_mget(
  first_date = Sys.Date() - 255 * 5,
  last_date = Sys.Date(),
  by = 255
)

df_yc
```
:::

## Curvas de juros nominais (prefixados) {.smaller}

```{r}
#| echo: true
#| code-fold: true
library(tidyverse)

ggplot(
  df_yc,
  aes(x = forward_date, y = r_252, group = refdate, color = factor(refdate))
) +
  geom_line(linewidth = 1) +
  labs(
    title = "Yield Curves for Brazil",
    subtitle = "Built using interest rates future contracts",
    caption = str_glue("Data imported using rb3 at {Sys.Date()}"),
    x = "Forward Date",
    y = "Annual Interest Rate",
    color = "Reference Date"
  ) +
  theme_light() +
  scale_y_continuous(labels = scales::percent)
```

## Curva de juros reais (cupom de IPCA) {.smaller}

```{r}
#| echo: true
#| code-fold: true
df_ipca_yc <- yc_ipca_mget(
  first_date = Sys.Date() - 255 * 5,
  last_date = Sys.Date(),
  by = 255
)

ggplot(
  df_ipca_yc,
  aes(x = forward_date, y = r_252, group = refdate, color = factor(refdate))
) +
  geom_line(linewidth = 1) +
  labs(
    title = "DIxIPCA Yield Curves for Brazil",
    subtitle = "Built using interest rates future contracts",
    caption = str_glue("Data imported using rb3 at {Sys.Date()}"),
    x = "Forward Date",
    y = "Annual Interest Rate",
    color = "Reference Date"
  ) +
  theme_light() + 
  scale_y_continuous(labels = scales::percent)
```

## Inflação Implícita

```{r}
#| echo: true
pre_factor <- df_yc |>
  mutate(factor_pre = (1 + r_252) ^ (biz_days/252)) |>
  select(refdate, forward_date, biz_days, factor_pre)

ipca_factor <- df_ipca_yc |>
  mutate(factor_ipca = (1 + r_252) ^ (biz_days/252)) |>
  select(refdate, forward_date, biz_days, factor_ipca)

inflation <- pre_factor |>
  left_join(ipca_factor,
            by = c("refdate", "forward_date", "biz_days")) |>
  mutate(
    inflation = (factor_pre / factor_ipca) ^ (252 / biz_days) - 1
  )
```


## Inflação Implícita {.smaller}

```{r}
#| echo: true
#| code-fold: true
ggplot(
  inflation |> filter(forward_date < as.Date("2034-01-01")),
  aes(
    x = forward_date,
    y = inflation,
    group = refdate,
    color = factor(refdate)
  )
) +
  geom_line(linewidth = 1) +
  labs(
    title = "Implied Inflation for Brazil",
    subtitle = "Built using interest rates future contracts",
    caption = str_glue("Data imported using rb3 at {Sys.Date()}"),
    x = "Forward Date",
    y = "Annual Interest Rate",
    color = "Reference Date"
  ) +
  theme_light() +
  scale_y_continuous(labels = scales::percent)
```

## Contratos Futuros

- Os preços de ajuste de contratos futuros estão disponíveis na página
  [Ajustes do pregão da B3](https://www.b3.com.br/pt_br/market-data-e-indices/servicos-de-dados/market-data/historico/derivativos/ajustes-do-pregao/){preview-link="true" style="text-align: center"}

::: incremental
- Histórico começa em 1990
:::
  
::: {.fragment}
- `futures_get()`
- `futures_mget()`
:::


## Contratos Futuros de DI1 {.smaller}

- A curva de juros nominais é construída a partir dos contratos futuros de DI1

```{r}
#| echo: true
fut <- futures_get("2023-09-01")
fut |> filter(commodity == "DI1") |> head(15)
```

## Contratos Futuros de DI1 + Curva de juros prefixado {.smaller}

- Como identificar os contratos de DI1 na curva de juros prefixados?

::: {.fragment}
<center>
**Super dataset**
</center>
:::

::: {.fragment}
```{r}
#| echo: true
yc <- yc_get("2023-09-01")
fut <- futures_get("2023-09-01")
df <- yc_superset(yc, fut)
df |> head(10)
```
:::

## Construindo a curva de juros prefixados {.smaller}

Com o pacote `{fixedincome}` podemos construir a curva de juros prefixados a
partir dos contratos futuros de DI1.

::: {.fragment}
```{r}
#| echo: true
df_curve <- bind_rows(
  df |> filter(biz_days == 1) |> select(biz_days, r_252),
  df |> filter(!is.na(symbol)) |> select(biz_days, r_252)
)
```
:::

<br/>

::: {.fragment}
```{r}
#| echo: true
library(fixedincome)

curve <- spotratecurve(
  df_curve$r_252, df_curve$biz_days, "discrete", "business/252", "Brazil/ANBIMA",
  refdate = as.Date("2023-09-01")
)
```
:::

## Curva de juros prefixados {.smaller}

```{r}
#| echo: true
ggspotratecurveplot(curve)
```

## Cache do 📦 `{rb3}`

- O sistema de cache do `{rb3}` armazena todos os arquivos baixados e processados
  em um diretório (opção `rb3.cachedir`)

```{.r}
options(rb3.cachedir = file.path("C:\\Users\\wilso\\R", "rb3-cache"))
```

::: incremental
- O cache pode ser utilizado como um *banco de dados* __rudimentar__.
- Todas as funções possuem os argumentos:
  - `cache_folder = cachedir()` 
  - `do_cache = TRUE`
:::

## Histórico de juros prefixados de longo prazo {.smaller}

```{r cache=TRUE}
#| echo: true
dc <- yc_mget(
    first_date = "2019-01-01",
    last_date = "2023-09-01",
    cache_folder = "rb3-data"
)
```

<br/>

::: {.fragment}
```{.r code-line-numbers="2-4|5-10|11"}
unique(dc$refdate) |> map(function(date, df) {
    df_curve <- df |>
        filter(refdate == date, biz_days > 0) |>
        filter(!duplicated(biz_days))
    curve <- spotratecurve(
        df_curve$r_252,
        df_curve$biz_days,
        "discrete", "business/252", "Brazil/ANBIMA",
        refdate = date
    )
    interpolation(curve) <- interp_flatforward()
    curve
}, df = dc) -> curves
```
:::

```{r cache=TRUE}
unique(dc$refdate) |> map(function(date, df) {
    df_curve <- df |>
        filter(refdate == date, biz_days > 0) |>
        filter(!duplicated(biz_days))
    curve <- spotratecurve(
        df_curve$r_252,
        df_curve$biz_days,
        "discrete", "business/252", "Brazil/ANBIMA",
        refdate = date
    )
    interpolation(curve) <- interp_flatforward()
    curve
}, df = dc) -> curves
```

## Histórico de juros prefixados de longo prazo {.smaller}

```{.r code-line-numbers="4"}
curves |>
    map_dfr(\(x) tibble(
        refdate = x@refdate,
        r_BRL_10y = as.numeric(x[[2520]])
    )) -> rates_10y
```

```{r cache=TRUE}
curves |>
    map_dfr(\(x) tibble(
        refdate = x@refdate,
        r_BRL_10y = as.numeric(x[[2520]])
    )) -> rates_10y
```

::: {.fragment}
```{r fig.width=10, fig.height=4}
rates_10y |>
    ggplot(aes(x = refdate, y = r_BRL_10y)) +
    geom_line() +
    labs(
        x = NULL, y = NULL,
        title = "Histórico de Taxas de Juros de 10 Anos",
        caption = "wilsonfreitas"
    ) +
    scale_y_continuous(labels = scales::percent) +
    theme(legend.position = "none")
```
:::

## Índices da B3

- Diversas funções que retoram dados relacionados aos índides divulgados pela B3.

::: incremental
- `indexes_get()`: Lista os índices disponíveis
- `index_get()`: Séries históricas dos índices
- `index_comp_get()`: Composição dos índices
- `index_weights_get()`: Pesos dos ativos que compõem os índices
:::


## Composição de índices da B3

```{r}
#| echo: true
index_weights_get("IBOV")
```

## Composição de índices da B3 {.smaller}

```{r}
top_weight <- function(.data, n = 10) {
    top_10 <- .data |>
        arrange(desc(weight)) |>
        slice_head(n = n) |>
        select(symbol, weight)
    total_weight <- sum(top_10$weight)
    others <- tibble(
        symbol = "Others",
        weight = 1 - total_weight
    )

    bind_rows(top_10, others) |>
        mutate(cum_weight = cumsum(weight)) |>
        mutate(
            ymax = cum_weight,
            ymin = c(0, head(cum_weight, n = -1)),
            label_pos = (ymax + ymin) / 2,
            label = paste0(symbol, "\n", scales::percent(weight)),
            symbol = factor(symbol, ordered = TRUE)
        )
}

ggdonut <- function(.data, index_name) {
    ggplot(.data, aes(
        ymax = ymax, ymin = ymin,
        xmax = 4, xmin = 3,
        fill = symbol
    )) +
        geom_rect(colour = "white") +
        geom_label(
            x = 4.5, aes(y = label_pos, label = label), size = 3
        ) +
        annotate(
            "text",
            x = 0, y = 0, label = index_name, size = 16, colour = "grey",
            fontface = 2
        ) +
        coord_polar(theta = "y") +
        scale_fill_brewer(palette = "Set3") +
        scale_color_brewer(palette = "Set3") +
        xlim(c(0, 4)) +
        theme_void() +
        theme(legend.position = "none") +
        labs(
            caption = "Source: B3 (data imported using \U1F4E6 rb3) - wilsonfreitas"
        )
}
```

```{r cache=TRUE}
#| echo: true
index_weights_get("IBOV") |>
    top_weight(10) |>
    ggdonut("IBOV")
```

## Composição de índices da B3 {.smaller}

```{r cache=TRUE}
#| echo: true
index_weights_get("IBXX") |>
    top_weight(10) |>
    ggdonut("IBXX")
```

## Composição de índices da B3 {.smaller}

```{r cache=TRUE}
#| echo: true
index_weights_get("IBXL") |>
    top_weight(10) |>
    ggdonut("IBXL")
```

## Composição de índices da B3 {.smaller}

```{r cache=TRUE}
#| echo: true
index_weights_get("SMLL") |>
    top_weight(10) |>
    ggdonut("SMLL")
```

## Dados de ações - Arquivo `COTAHIST` {.smaller}

::: incremental
- Função `cotahist_get()` para obter dados do arquivo `COTAHIST`
- Arquivos: diário, mensal e anual
- Histórico desde 1990 para arquivos anuais
:::

<!-- <br/> -->

::: {.fragment}
::: columns
::: {.columns width="50%"}
- `cotahist_get_symbols()`
- `cotahist_equity_get()`
- `cotahist_etfs_get()`
- `cotahist_indexes_get()`
- `cotahist_equity_options_get()`
- `cotahist_index_options_get()`
:::
::: {.columns width="50%"}
- `cotahist_funds_options_get()`
- `cotahist_bdrs_get()`
- `cotahist_units_get()`
- `cotahist_fiis_get()`
- `cotahist_fidcs_get()`
- `cotahist_fiagros_get()`
:::
:::
:::

## Série histórica de ETFs {.smaller}

```{r cache=TRUE}
#| echo: true
#| fig.width: 10
#| fig.height: 4
ch <- cotahist_get(as.Date("2023-01-01"), "yearly")

cotahist_etfs_get(ch) |>
  filter(symbol == "BOVA11") |>
  ggplot(aes(x = refdate, y = close)) +
  geom_line()
```


## Opções de ações {.smaller}

::: {.fragment}
```{r cache=TRUE}
#| echo: true
ch <- cotahist_get(as.Date("2023-09-01"), "daily")
yc <- yc_get(as.Date("2023-09-01"))
```
:::

<br/>

::: {.fragment}
```{r cache=TRUE}
#| echo: true
op1 <- cotahist_options_by_symbol_superset("PETR4", ch, yc)
```
:::

<!-- <br/> -->

::: {.fragment}
```{r}
print(op1)
```
:::

## Opções de ações {.smaller}

```{.r code-line-numbers="1-2|4-5|8|10-12|13-14|15-17|18-20"}
library(bizdays)
library(oplib)

maturities <- unique(op1$maturity_date) |> sort()
close_underlying <- op1$close.underlying[1]

op_vol <- op1 |>
  filter(maturity_date %in% maturities[1:2]) |>
  mutate(
    biz_days = bizdays(
      refdate, following(maturity_date, "Brazil/ANBIMA"), "Brazil/ANBIMA"
    ),
    time_to_maturity = biz_days / 252,
    rate = log(1 + r_252),
    impvol = bsmimpvol(
      close, type, close.underlying, strike, time_to_maturity, rate, 0
    ),
    delta = bsmdelta(
      type, close.underlying, strike, time_to_maturity, rate, 0, impvol
    )
  ) |>
  select(
    symbol, volume,
    type, close.underlying, strike, time_to_maturity, rate, impvol,
    delta, biz_days, volume
  )
```

```{r cache=TRUE}
library(bizdays)
library(oplib)

maturities <- unique(op1$maturity_date) |> sort()
close_underlying <- op1$close.underlying[1]

op_vol <- op1 |>
  filter(maturity_date %in% maturities[1:2]) |>
  mutate(
    biz_days = bizdays(
      refdate, following(maturity_date, "Brazil/ANBIMA"), "Brazil/ANBIMA"
    ),
    time_to_maturity = biz_days / 252,
    rate = log(1 + r_252),
    impvol = bsmimpvol(
      close, type, close.underlying, strike, time_to_maturity, rate, 0
    ),
    delta = bsmdelta(
      type, close.underlying, strike, time_to_maturity, rate, 0, impvol
    )
  ) |>
  select(
    symbol, volume,
    type, close.underlying, strike, time_to_maturity, rate, impvol,
    delta, biz_days, volume
  )
```

## Opções de ações {.smaller}

```{r}
options(width = 999)
```

```{r}
#| echo: TRUE
op_vol
```

```{r}
options(width = 80)
```


## Volatilidade implícita {.smaller}

```{r}
op_vol |>
  filter(!is.na(impvol)) |>
  ggplot(aes(x = strike, y = impvol, colour = type, size = volume)) +
  geom_point() +
  geom_vline(xintercept = close_underlying, alpha = 0.5, size = 1) +
  facet_wrap(type ~ biz_days) +
  theme(legend.position = "bottom") +
  labs(
    x = "Strike", y = "Implied Volatility",
    title = "Equity Options Volatility - PETR4 2023-09-01"
  )
```

## Dinâmica da Volatilidade implícita

<br/>
<br/>

::: {.fragment}
```{r cache=TRUE}
#| echo: true
ch <- cotahist_get(as.Date("2023-01-01"), "yearly")
yc <- yc_mget(first_date = as.Date("2023-01-01"),
              last_date = as.Date("2023-09-01"))
op <- cotahist_options_by_symbol_superset("PETR4", ch, yc)
```
:::

## Dinâmica da Volatilidade implícita {.smaller}

```{r cache=TRUE}
#| echo: true
op_vol <- op |>
  mutate(
    biz_days = bizdays(
      refdate, following(maturity_date, "Brazil/B3"), "Brazil/B3"
    ),
    time_to_maturity = biz_days / 252,
    rate = log(1 + r_252),
    bsm_impvol = bsmimpvol(
      close, type, close.underlying, strike, time_to_maturity, rate, 0
    ),
    delta = bsmdelta(
      type, close.underlying, strike, time_to_maturity, rate, 0, bsm_impvol
    )
  ) |>
  select(
    refdate, symbol, volume, maturity_date,
    type, close.underlying, strike, time_to_maturity, rate,
    biz_days, close, high, low, bsm_impvol, delta
  )
```

## Dinâmica da Volatilidade implícita {.smaller}

```{.r code-line-numbers="2|3-6|7"}
op1 <- op_vol |>
  split(op_vol$refdate) |>
  map_dfr(function(df) {
    first_mat <- df$maturity_date[which.min(df$maturity_date)]
    filter(df, maturity_date == first_mat)
  })
```

```{r cache=TRUE}
op1 <- op_vol |>
  split(op_vol$refdate) |>
  map_dfr(function(df) {
    first_mat <- df$maturity_date[which.min(df$maturity_date)]
    filter(df, maturity_date == first_mat)
  })
```
<br/>

::: {.fragment}
```{.r code-line-numbers="1|3-4|6-7|9|12"}
op1_atm <- split(op1, op1$refdate) |>
  map_dfr(function(df) {
    df_type <- filter(df, type == "Put")
    df1 <- df_type[which.min(abs(abs(df_type$delta) - 0.5)), ]

    df_type <- filter(df, type == "Call")
    df2 <- df_type[which.min(abs(abs(df_type$delta) - 0.5)), ]

    bind_rows(df1, df2)
  })
```

```{r cache=TRUE}
op1_atm <- split(op1, op1$refdate) |>
  map_dfr(function(df) {
    df_type <- filter(df, type == "Put")
    df1 <- df_type[which.min(abs(abs(df_type$delta) - 0.5)), ]

    df_type <- filter(df, type == "Call")
    df2 <- df_type[which.min(abs(abs(df_type$delta) - 0.5)), ]

    bind_rows(df1, df2)
  })
```
:::

## Dinâmica da Volatilidade implícita {.smaller}

```{r cache=TRUE}
op1_atm |>
  ggplot(aes(x = refdate, y = bsm_impvol, colour = type)) +
  geom_line() +
  geom_point() +
  facet_wrap(type ~ .) +
  labs(
    x = "Data", y = "Volatilidade Implícita",
    title = "Série Histórica Volatilidade Implícita (ATM) - PETR4",
    subtitle = "Volatilidade implícita de opções com delta mais próximo de 50%",
    caption = "Desenvolvido por wilsonfreitas / Fonte: B3"
  ) +
  theme(legend.position = "none")
```


## 

<br/>

* http://wilsonfreitas.github.io/rb3
* http://wilsonfreitas.github.io/R-fixedincome
* http://wilsonfreitas.github.io/R-bizdays
* https://github.com/wilsonfreitas/oplib

